臺灣高雄地方法院民事判決　九十一年度訴字第三一二號
　　原　　　告　　丁○○
　　被　　　告　　台灣銀行
　　法定代理人　　乙○○
　　訴訟代理人　　丙○○
　　複　代理人　　戊○○
　　　　　　　　　甲○○
　　　　　　　　　陳漢林
右當事人間確認抵押債權不存在事件，本院判決如左：
    主    文
原告之訴駁回。
訴訟費用由原告負擔。
    事    實
甲、原告方面：
  一、聲明：
  （一）確認被告就坐落高雄市○○區○○段四二五號，地目建，面積０．０三六０
        ０一公頃，應有部分十分之一之土地，及其上建號一五五四號，門牌號碼高
        雄市○○路一六八號之建物，設定登記日期民國八十二年七月二十日權利價
        值本金最高新台幣（下同）肆佰貳拾萬元之抵押權，其抵押債權超過壹佰玖
        拾伍萬壹仟捌佰陸拾壹元部分之抵押債權關係不存在。
  （二）訴訟費用由被告負擔。
  二、陳述：
  （一）訴外人杜淑貞於八十二年七月二十日將其所有，坐落高雄市○○區○○段第
        四二五號，建，面積０．０三六００一公頃，應有部分十分之一之土地，及
        其上建號一五五四號，門牌號碼高雄市○○路一六八號之建物（下稱系爭房
        地一）設定最高限額四百二十萬元之抵押權予被告，向被告借款貳佰玖拾貳
        萬元，嗣杜淑貞即依約陸續攤還本息，直至八十九年十一月間僅餘本息壹佰
        玖拾伍萬壹仟捌佰零壹元尚未清償。
  （二）嗣杜淑貞於八十九年十二月十四日將上開房地出售予原告，而原告基於第三
        利害關係人之地位有意清償上開借款，然被告卻以杜淑貞於簽訂抵押權設定
        契約書時其附件即其他約定事項第一條之約定：「債務人及擔保品提供人為
        擔保債務對抵押權人在本抵押權設定契約書所定之本金最高限額以內現在所
        負（包括過去已發生之債務在內）及將來所成立之借款（另立借據或（及）
        透支約據、或（及）票據，或（及）約定書或（及）委任保證契約書等作為
        契約書之附件，各該附件之規定其效力同於本契約書），以及其他一切債務
        及其利息，遲延利息、違約金，實行抵押權費用之訴訟費用，以及因債務不
        履行而發生之全部損害賠償」，因杜淑貞為被告另一授信戶永駿豐建設工業
        股份有限公司（下稱永駿豐公司）之連帶保證人須負連帶清償之責，故杜淑
        貞須償還抵押權共同擔保本金最高限額肆佰貳拾萬元後，被告始同意核發抵
        押權塗銷同意書。
  （三）按債之清償，得由第三人為之。但當事人另有訂定或依債之性質不得由第三
        人清償者，不在此限。第三人之清償，債務人有異議時，債權人得拒絕清償
        。但第三人就債之履行有利害關係者，債權人不得拒絕，民法第三百一十一
        條定有明文。查本件原告係系爭抵押權標的物之現在所有權人，其代債務人
        杜淑貞向被告清償抵押債務本息，可免除其所購得不動產之抵押權負擔，自
        係就系爭抵押債務之履行有利害關係之第三人；又系爭抵押權之擔保放款借
        據，又無限制第三人清償之約定，是以揆諸前開民法規定，被告自不得拒絕
        原告代為清償之請求。
  （四）債權人為擔保債權之目的，固得以定型化約款，就將來成立之債權約定為債
        務人應負責之債務範圍。惟將來債權額，原則上必須其內容及範圍可得確定
        。訴外人杜淑貞固以系爭抵押擔保物向被告辦理抵押借款，唯其擔任訴外人
        永豐駿公司之連帶保證人時除提供本身之人保外，並無再以系爭抵押標的物
        提供物保之意思表示，且訴外人亦無委任保證之意思表示，是依民法第二百
        四十七條之一、消費者保護法第十一條、第十二條及該法施行細則第十三條
        、第十四條之規定，系爭抵押借款契約自應作有利於債務人之解釋，債權人
        自不得任意擴張系爭抵押權設定之約定範圍，準此被告以訴外人杜淑貞為其
        他授權戶之連帶保證人，主張訴外人杜淑貞應清償最高限額四百二十萬元之
        抵押債權，顯無理由，甚為灼然。是訴外人杜淑貞既已清償部分系爭抵押權
        借款債務，僅餘壹佰玖拾伍萬壹仟捌佰陸拾壹元尚未清償，故被告之抵押債
        權範圍自僅餘壹佰玖拾伍萬壹仟捌佰陸拾壹元，為此提起本件訴訟。
  （五）對被告抗辯所為之陳述：
      (1)杜淑貞於八十二年七月二十日以系爭房地一設定最高限額抵押權予被告，嗣
        於八十三年十二月三十一日又以其所有坐落台北市○○段○○段九十六地號
        之土地及其上建物（下稱系爭房地二）為永駿豐公司向被告借款四百八十八
        萬元時，設定最高限額六百萬元之抵押權借款，足認訴外人杜淑貞擔任永駿
        豐公司四百八十八萬元之抵押借款保證債務之借款人及連帶保證人時，除提
        供本身之人保外，尚提供物保，是探求當事人之真意，訴外人杜淑貞於擔任
        永駿豐公司之其他借款債務之保證人時，除自身充當人保外，並無以系爭不
        動產供作物保之意思。再該筆四百八十八萬抵押借款，杜淑貞已提供系爭房
        地二設定最高限額六百萬元之抵押權，足認該筆抵押借款債務應無不足清償
        之虞，顯無須再就本件系爭不動產取償。
      (2)杜淑貞於八十三年間提供上開房地設定最高限額六百萬元之抵押權時，本件
        土地申請書於第一頁「連帶債務人」、第五頁「連帶債務人」及「義務人兼
        連帶債務人」增字處均未蓋章，顯然該增加字跡之文義並未經訴外人杜淑貞
        之同意，換言之，訴外人杜淑貞僅有以其土地提供保証之意思表示，並未同
        意擔任連帶債務人。
  三、證據：提出土地及建物登記謄本一份、擔保放款借據二份、存證信函、被告函
      文、土地登記申請書各一份（均為影本）為證。
乙、被告方面：
  一、聲明：如主文所示。
  二、陳述：
  （一）杜淑貞所設定予被告之系爭抵押權存續期間自八十二年七月二十日起至一百
        一十二年七月十九日止，係擔保其對被告現在所負（包括過去已發生之債務
        在內）及將來所成立之借款，及其他一切債務及其利息、遲延利息、違約金
        、實行抵押權費用、訴訟費用，以及因債務不履行而發生之全部損害賠償之
        清償。惟杜淑貞於八十一年十一月二十四日起即陸續擔任訴外人永駿豐公司
        、潤群建設企業股份有限公司（下稱潤群公司）之連帶保證人或連帶借款人
        ，或自為借款人，依其與被告所簽訂之抵押權設定契約書其他約定事項第一
        條之約定，上開債權均屬系爭抵押權擔保之範圍。現上開債務均已發生債務
        不履行，被告自得依法行使抵押權。是被告並未拒絕原告之清償，僅因杜淑
        貞尚有其他債務未清償，故就前開抵押之不動產，被告無法發給清償證明書
        以塗銷抵押權登記。
  （二）按所謂最高限額之抵押契約，係指所有人提供抵押物，與債權人訂立在一定
        金額之限度內，擔保現在已發生及將來可能發生之債權之抵押權設定契約而
        言。此種抵押權所擔保之債權，除訂約時已發生之債權外，即將來發生之債
        權，在約定限額之範圍內，亦為抵押權效力所及。此種抵押契約定有存續期
        間者，訂立契約之目的，顯在擔保存續期間內所發生之債權，凡在存續期間
        所發生之債權，皆為抵押權效力所及，於存續期間屆滿前所發生之債權，債
        權人在約定限額範圍內，對於抵押物均享有抵押權，最高法院六十六年台上
        字第一０九七號判例意旨參照。是最高限額抵押權所擔保之債權本具不特定
        性，而因其於設定時通常無債權發生，故設定後是否發生擔保之債權及額度
        為何，對於抵押人亦具某程度之不可預測性，是當事人約定最高限額抵押權
        擔保之範圍是否可認為違反誠實信用方法而可認為無效，應從該債務之發生
        是否純係偶發性之債務而使抵押人或債務人負擔無法預測之危險而判斷。又
        關於最高限額抵押權所擔保之債權，如未於土地登記簿一一記載，在目前可
        以其聲請登記時提出之最高限額抵押權設定契約書，視為登記簿之附件，在
        該契約書上記載之該抵押權所擔保之債權，均認為抵押權效力之所及。
  （三）契約是否符合誠信原則，應視其是否違背任意法規之基本規範意義，或相對
        人權利之限制，自己義務之減輕，是否危害契約之主要目的而判斷之。而最
        高限額抵押權係因應現代工商社會交易往來所具之繼續性及經常性，如仍依
        普通抵押權逐筆設定，將對講求交易迅速與安全之現代社會交易活動產生極
        大妨害，故如設定一抵押權即可擔保現在及將來發生之不特定債權，只須於
        當事人預定之範圍內均可擔保之制度方為現代交易所需。而本金最高限額抵
        押權於其限額內始有擔保之效力，超過之亦如同普通抵押權並無優先受償之
        權，並無不當剝奪權利或增加義務之情形。因此系爭條款之內容應屬公允，
        亦未違反誠信、平等互惠原則。
  （四）消費者保護法係於八十三年一月十一日始經總統公布施行，該法施行細則係
        於同年十一月二日發布施行，依同法六十四條規定，該法係自公布日施行，
        而施行細則自發布日施行，而系爭抵押權設定契約書係於八十二年七月二十
        日簽訂，依法律不溯及既往之原則，本件應無該法適用之餘地。
  （五）訴外人杜淑貞於八十三年十二月三十一日以系爭房地二設定抵押權，而該抵
        押權設定之債務人除杜淑貞外，尚有永駿豐公司，即上開不動產除擔保杜淑
        貞本人之借款外，亦擔保永駿豐公司之借款，而該公司對被告之借款債務尚
        高達壹億肆仟壹佰餘萬元未獲清償，上開不動產所設定之六百萬元抵押權尚
        不足清償上開債務。況上開不動產經法院拍賣，底價肆佰玖拾貳萬元仍未拍
        定，經減價拍賣後，其拍賣所得仍不足清償肆佰捌拾捌萬元之借款。
  （六）另依契約自由原則，抵押權設定契約書上由當事人明文約定擔保債權之範圍
        ，如內容不違反法律強制禁止規定概為抵押權效力所及，自不許抵押債務人
        爭執擔保範圍而否認抵押權之設定。而被告與杜淑貞既已簽訂抵押權設定契
        約書，依該契約書其他約定事項第一條之約定，尚不論杜淑貞之保證債務，
        其另有肆佰捌拾捌萬元之消費借貸債務，杜淑貞既為連帶債務人，與永駿豐
        公司對於被告各付全部給付責任外，另有本件借款均應為系爭最高限額抵押
        權擔保效力所及。
　三、證據：提出抵押權設定契約書、其他約定事項及他項權利證明書影本各二份、
　　　土地及建物登記謄本各一份、借據十二份、同意書、本院支付命令及確定證明
      書、本院執行命令各一份（均為影本）為證。
丙、本院依職權向三民地政事務所函調系爭抵押權之設定登記資料。
    理　　由
一、原告起訴主張訴外人杜淑貞於八十二年七月二十日將系爭房地一設定最高限額四
    百二十萬元之抵押權予被告作為借款之擔保，並向被告借款貳佰玖拾貳萬元，嗣
    杜淑貞即依約陸續攤還本息，直至八十九年十一月間僅餘本息壹佰玖拾伍萬壹仟
    捌佰零壹元尚未清償。嗣原告於八十九年十二月十四日向杜淑貞購買系爭房地一
    ，並基於第三利害關係人之地位有意清償上開借款，然被告卻以杜淑貞為被告另
    一授信戶永駿豐公司之連帶保證人，而依系爭房地一抵押權設定契約書其附件即
    其他約定事項第一條之約定，該連帶保證債務亦於系爭抵押權擔保範圍之內，而
    要求杜淑貞須償還抵押權共同擔保之本金最高限額肆佰貳拾萬元後，被告始同意
    核發抵押權塗銷同意書。然本件原告係系爭抵押權標的物之現在所有權人，其代
    債務人杜淑貞向被告清償抵押債務本息，可免除其所購得不動產之抵押權負擔，
    自係就系爭抵押債務之履行有利害關係之第三人；又系爭抵押權之擔保放款借據
    ，又無限制第三人清償之約定，是依民法第三百一十一條之規定，被告自不得拒
    絕原告代為清償之請求。另訴外人杜淑貞擔任訴外人永駿豐公司之連帶保證人時
    除提供本身之人保外，並無再以系爭抵押標的物提供物保之意思，且訴外人亦無
    委任保證之意思，是依民法第二百四十七條之一、消費者保護法第十一條、第十
    二條及該法施行細則第十三條、第十四條之規定，系爭抵押借款契約自應作有利
    於債務人之解釋，債權人自不得任意擴張系爭抵押權設定之約定範圍，準此被告
    以訴外人杜淑貞為其他授權戶之連帶保證人，主張訴外人杜淑貞應清償最高限額
    四百二十萬元之抵押債權，顯無理由。是訴外人杜淑貞既已清償部分系爭抵押權
    借款債務，僅餘壹佰玖拾伍萬壹仟捌佰陸拾壹元尚未清償，故原告自得訴請確認
    系爭抵押債權超過壹佰玖拾伍萬壹仟捌佰陸拾壹元部分之抵押債權關係不存在等
    語。
二、被告則以：系爭抵押權存續期間自八十二年七月二十日起至一百一十二年七月十
    九日止，係擔保杜淑貞對被告現在所負（包括過去已發生之債務在內）及將來所
    成立之借款，及其他一切債務及其利息、遲延利息、違約金、實行抵押權費用、
    訴訟費用，以及因債務不履行而發生之全部損害賠償之清償。惟杜淑貞於八十一
    年十一月二十四日起即陸續擔任訴外人永駿豐公司、潤群公司之連帶保證人或連
    帶借款人，或自為借款人，依其與被告所簽訂之抵押權設定契約書其他約定事項
    第一條之約定，上開債權均屬系爭抵押權擔保之範圍。現上開債務均已發生債務
    不履行，被告自得依法行使抵押權。是被告並未拒絕原告之清償，僅因杜淑貞尚
    有其他債務未清償，故就前開抵押之不動產，被告無法發給清償證明書以塗銷抵
    押權登記。另所謂最高限額之抵押契約，係指所有人提供抵押物，與債權人訂立
    在一定金額之限度內，擔保現在已發生及將來可能發生之債權之抵押權設定契約
    而言。此種抵押權所擔保之債權，除訂約時已發生之債權外，即將來發生之債權
    ，在約定限額之範圍內，亦為抵押權效力所及。此種抵押契約定有存續期間者，
    訂立契約之目的，顯在擔保存續期間內所發生之債權，凡在存續期間所發生之債
    權，皆為抵押權效力所及，於存續期間屆滿前所發生之債權，債權人在約定限額
    範圍內，對於抵押物均享有抵押權。另最高限額抵押權係因應現代工商社會交易
    往來所具之繼續性及經常性，如仍依普通抵押權逐筆設定，將對講求交易迅速與
    安全之現代社會交易活動產生極大妨害，故最高限額抵押權之制度實為現代交易
    所需。而本金最高限額抵押權於其限額內始有擔保之效力，超過之亦如同普通抵
    押權並無優先受償之權，並無不當剝奪權利或增加義務之情形。因此系爭條款之
    內容應屬公允，亦未違反誠信、平等互惠原則。又訴外人杜淑貞於八十三年十二
    月三十一日以系爭房地二設定抵押權，而該抵押權設定之債務人除杜淑貞外，尚
    有永駿豐公司，即系爭房地二除擔保杜淑貞本人之借款外，亦擔保永駿豐公司之
    借款，而該公司對被告之借款債務尚高達壹億肆仟壹佰餘萬元未獲清償，系爭六
    百萬元抵押權尚不足清償上開債務。況系爭房地二經法院拍賣，底價肆佰玖拾貳
    萬元仍未拍定，經減價拍賣後，其拍賣所得應不足清償肆佰捌拾捌萬元之借款等
    語資為抗辯。
三、本件原告主張：訴外人杜淑貞於八十二年七月二十日將系爭房地一設定最高限額
    四百二十萬元之抵押權予被告，並陸續向被告借款玖拾貳萬元及貳佰萬元，嗣杜
    淑貞即依約陸續攤還本息，直至八十九年十一月間僅餘本息壹佰玖拾伍萬壹仟捌
    佰零壹元尚未清償。嗣原告於八十九年十二月十四日向杜淑貞購買系爭房地一之
    事實，業據其提出土地及建物登記謄本各一份、擔保放款借據二份為證，復為被
    告所不爭執，堪信為真實。
四、按所謂最高限額之抵押契約，係指所有人提供抵押物，與債權人訂立在一定金額
    之限度內，擔保現在已發生及將來可能發生之債權之抵押權設定契約而言。此種
    抵押權所擔保之債權，除訂約時已發生之債權外，即將來發生之債權，在約定限
    額之範圍內，亦為抵押權效力所及。雖抵押權存續期間內已發生之債權，因清償
    或其他事由而減少或消滅，原訂立之抵押契約依然有效，嗣後在存續期間內陸續
    發生之債權，債權人仍得對抵押物行使權利。此種抵押契約定有存續期間者，訂
    立契約之目的，顯在擔保存續期間內所發生之債權，凡在存續期間所發生之債權
    ，皆為抵押權效力所及，於存續期間屆滿前所發生之債權，債權人在約定限額範
    圍內，對於抵押物均享有抵押權，除債權人拋棄為其擔保之權利外，自無許抵押
    人於抵押權存續期間屆滿前，任意終止此種契約。縱令嗣後所擔保之債權並未發
    生，僅債權人不得就未發生之債權實行抵押權而已，非謂抵押人得於存續期間屆
    滿前終止契約而享有請求塗銷抵押權設定登記之權利，最高法院六十六年台上字
    第一０九七號著有判例可資參照。又最高限額抵押權於確定前，其擔保債權係具
    有流動性之不特定債權，且該不特定債權以將來債權為常，故於存續期間內隨時
    均有變動之可能，須俟最高限額抵押權所擔保之債權已無發生之可能，或抵押權
    人實行抵押權或抵押物經查封時，或基於抵押權當事人之意思終止抵押權契約時
    ，最高限額抵押權始歸於確定。而最高限額抵押權一經確定後，擔保債權之流動
    性隨之喪失，該抵押權所擔保者由不特定債權轉變為特定債權，且該抵押權與擔
    保債權之結合狀態隨之完全回復，其從屬性與普通抵押權者完全相同，亦即最高
    限額抵押權因確定而轉變為普通抵押權。故最高限額抵押權如未確定，則因其擔
    保之債權具不特定性，殊無訴請確認抵押債權超過特定債權範圍之抵押債權關係
    不存在之可能。
五、經查：系爭玖拾貳萬元及貳佰萬元之借款其借款期間分別為八十四年十一月十四
    日至九十一年十一月十四日及八十七年十一月十九日至九十四年十一月十九日乙
    節，有放款借據二份附卷可稽，訴外人杜淑貞尚餘壹佰玖拾伍萬壹仟捌佰零壹元
    之本息未清償，尚不論系爭抵押權所擔保之範圍是否及於杜淑貞對被告所負之連
    帶保證債務，及系爭抵押權設定契約書其他約定事項是否違反消費者保護法之約
    定，單就系爭抵押權設定時所擔保之貳佰玖拾貳萬元借款而言，該借款本息既有
    部分未清償，將來仍有發生利息、遲延利息之可能，且遲延利息係因法律規定而
    生，無待於當事人之約定或登記依民法第八百六十一條之規定，該部分既為抵押
    權擔保債權之範圍，則系爭抵押權擔保債權所由發生之基礎關係既未因終止、解
    除或其他原因歸於消滅，而仍有發生之可能，且抵押權人即被告並無終止抵押權
    契約之意思表示，亦未實行抵押權或查封系爭房地一，且系爭最高限額抵押權之
    存續期間自八十二年七月二十日起至一百一十二年七月十九日止，業如上述，而
    依前開最高法院判例意旨，抵押人於抵押權存續期間屆滿前，抵押人自不得任意
    終止抵押契約。是系爭抵押權現並未確定，其所擔保之不特定債權仍有變動之可
    能。則系爭抵押債權基於最高限額抵押權所擔保之債權具有不特定性之性質，而
    有發生變動之可能，是原告於系爭抵押權尚未確定之情形下，訴請確認系爭抵押
    債權超過壹佰玖拾伍萬壹仟捌佰陸拾壹元部分之抵押債權關係不存在，即有違最
    高限額抵押權之性質。故本件原告之訴為無理由，應予駁回。
六、本件事證已臻明確，兩造其餘攻擊防禦方法及舉證，核與判決之基礎無影響，爰
    不另一一論述，併予敘明。
七、據上論結，本件原告之訴為無理由，依民事訴訟法第七十八條判決如主文。
中　　　華　　　民　　　國　　九十一　　年　　　四　　　月　　 三十　 　日
                              臺灣高雄地方法院民事第五庭
~B審判長法官  黃國川
~B法　　　官  吳為平
~B法　　　官　吳錦佳
右為正本係照原本作成。
如不服本判決，應於送達後廿日內，向本院提出上訴狀並表明上訴理由，如於本
判決宣示後送達前提起上訴者，應於判決送達後十日內補提上訴理由書（須附繕本）。
中　　　華　　　民　　　國　　九十一　　年　　　四　　　月　　 三十　 　日
~B法院書記官　馮欽鳳
